【裁判字號】    99,保險,12
【裁判日期】    990330
【裁判案由】    給付保險金
【裁判全文】
臺灣臺北地方法院民事判決              99年度保險字第12號
原      告  王根賢
訴訟代理人  林森敏律師
            枋啟民律師
被      告  紐西蘭商康健人壽保險股份有限公司台灣分公司
            （原名：美商康健人壽保險股份有限公司台灣分公
            司）
法定代理人  漢格蘭
訴訟代理人  黃靜嘉律師
            楊佩怡律師
上列當事人間給付保險金事件，本院於中華民國99年3 月16日言
詞辯論終結，判決如下：
    主      文
被告應給付原告新臺幣參佰萬元，及自民國九十七年十二月二十
六日起至清償日止，按年息百分之十計算之利息。
原告其餘之訴駁回。
訴訟費用由被告負擔百分之九十九，餘由原告負擔。
本判決第一項，於原告以新臺幣壹佰萬元供擔保後，得假執行。
但被告如以新臺幣參佰萬元為原告預供擔保，得免為假執行。
原告其餘假執行之聲請駁回。
    事實及理由
一、按訴狀送達後，原告不得將原訴變更或追加他訴，但擴張或
    減縮應受判決事項之聲明者，不在此限，民事訴訟法第255
    條第1 項第3 款定有明文。原告起訴原聲明請求自民國97年
    12月12日起算之遲延利息，嗣於訴狀送達後之99年1 月20日
    ，將遲延利息之請求減縮自97年12月26日起算，迨至99年3
    月16日再擴張自97年12月12日起算，核屬擴張或減縮應受判
    決事項之聲明，按之上開規定，其所為之減縮、擴張，應予
    准許。
二、原告起訴主張：其於95年6 月28日，以本人為要保人、被保
    險人，與被告（原名：美商康健人壽保險股份有限公司台灣
    分公司）簽訂保險契約，投保「康健人壽55得利生存保險PU
    G 」、「康健人壽團體傷害保險GPE 」「康健人壽團體住院
    補償保險GHE 」保險（保單號碼：TWA0000000），約定團體
    住院補償保險之實際投保日額為新臺幣（下同）3,000 元，
    被保險人於契約有效期間，因傷害或疾病經合格醫師診斷必
    須住院治療者，由被告依實際投保日額、實際住院日數給付
    「每日住院補償金」，並依實際投保日額2 分之1 、實際住
    院日數給付「每日居家療養費用補償金」，但每次住院補償
    金、每日居家療養補償金之給付最高以90日為限，被保險人
    如因腦血管疾病、慢性肝病及肝硬化、高血壓性疾病，經醫
    師診斷必須住院施行手術者，被告另依據每日住院補償金（
    依實際投保日額×實際住院日數）之一百倍給付「特定疾病
    手術補償金」。原告嗣於系爭住院補償保險契約有效期間，
    經診斷首次罹患原發性肝惡性腫瘤、慢性肝炎、肝硬化、B
    型病毒肝炎，旋於97年11月21日至97年12月1 日（計11 日
    ）住院治療，並於97年11月24日接受肝腫瘤切除手術，依上
    開約定，被告應給付原告「每日住院補償金」33,000元、「
    每日居家療養費用補償金」16,500元、「特定疾病手術補償
    金」330 萬元，原告於97年12月10日備齊所需文件申請理賠
    ，被告除給付「每日住院補償金」33,000元、「每日居家療
    養費用補償金」16,500元外，就「特定疾病手術補償金」，
    僅按原告實際投保日額之100 倍給付30萬元，然被告應給付
    之「特定疾病手術補償金」應按保險給付表所載每日住院補
    償金之100 倍計算，被告尚餘300 萬元未為給付，爰依保險
    契約之法律關係，請求被告給付「特定疾病手術補償金」30
    0 萬元，及自被告拒絕理賠之日即97年12月12日起算按年息
    10% 計算之遲延利息等語。並聲明：(一)被告應給付原告300
    萬元，及自97年12月12日起至清償日止，按年息10% 計算之
    利息。(二)願供擔保，請准宣告假執行。
三、被告抗辯：所謂「特定疾病手術補償金」係指被保險人於系
    爭住院補償保險契約有效期間內，因腦血管疾病、慢性肝病
    及肝硬化、高血壓性疾病，經醫師診斷必須住院施行手術者
    ，被告依據保險給付表所載「每日住院補償金額」之100 倍
    所為之給付，原告投保之「團體住院補償保險GHE 保險日額
    3,000 元」，其「每日住院補償金額」為3,000 元，則其因
    慢性肝病等疾病住院切除肝腫瘤手術，所得請求之「特定疾
    病手術補償金」應為每日3,000 元×100 倍即30萬元無誤。
    蓋「住院補償金」、「特定疾病手術補償金」係屬不同之給
    付項目，「住院補償金」須按住院日數計算，「特定疾病手
    術補償金」則與住院日數無關，僅需按投保日額×100 倍計
    算即可，兩者計算標準有別，不生定義不清或解釋有疑義之
    問題，尚無適用保險法第54條第2 項、消費者保護法第11條
    第2 項規定之餘地，凡此，亦經財團法人保險事業發展中心
    為相同之認定。原告主張「特定疾病手術補償金」應再乘以
    住院日數，係將「住院補償金」與」與「特定疾病手術補償
    金」之理賠計算方式混為一談，核與系爭住院補償保險契約
    約定相違，自不足採等語。並聲明：(一)駁回原告之訴及假執
    行之聲請。(二)如受不利之判決，願供擔保，請准宣告免為假
    執行。
四、兩造不爭執之事項：
  (一)原告於95年6 月28日，以本人為要保人、被保險人，與被告
    （原名：美商康健人壽保險股份有限公司台灣分公司）簽訂
    保險契約，投保「康健人壽55得利生存保險PUG 」、「康健
    人壽團體傷害保險GPE 」「康健人壽團體住院補償保險GHE
    」保險（保單號碼：TWA0000000）（本院卷一第20-25 頁）
    。
  (二)原告於系爭團體住院補償保險之實際投保日額為3,000 元，
    其於契約有效期間，因傷害或疾病經合格醫師診斷必須住院
    治療者，由被告依實際投保日額、實際住院日數給付「每日
    住院補償金」，並依實際投保日額2 分之1 、實際住院日數
    給付「每日居家療養費用補償金」，但每次住院補償金、每
    日居家療養補償金之給付最高以90日為限，原告如因腦血管
    疾病、慢性肝病及肝硬化、高血壓性疾病，經醫師診斷必須
    住院施行手術者，被告另依據「每日住院補償金額」之一百
    倍給付「特定疾病手術補償金」（本院卷一第25頁）。
  (三)原告於系爭住院補償保險契約有效期間，經診斷首次罹患原
    發性肝惡性腫瘤、慢性肝炎、肝硬化、B 型病毒肝炎，於97
    年11月21日至97年12月1 日（計11日）住院治療，並於97年
    11月24日接受肝腫瘤切除手術（本院卷一第31頁）。
  (四)原告於97年12月10日申請理賠，被告給付「每日住院補償金
    」33,000元、「每日居家療養費用補償金」16,500元，「特
    定疾病手術補償金」30萬元予原告，就「特定疾病手術補償
    金」超過30萬元之部分拒絕理賠（本院卷一第32頁）。
五、得心證之理由：
    原告主張「特定疾病手術補償金」應按實際投保日額×住院
    日數×100 倍計算，為被告所否認，並以前詞置辯，是本件
    所應審究者為：(一)系爭「特定疾病手術補償金」之給付有無
    保險法第54條第2 項、消費者保護法第11條第2 項規定之適
    用？(二)計算系爭「特定疾病手術補償金」時，應否乘以實際
    住院日數？(三)原告得請求之「特定疾病手術補償金」為何？
    (四)原告得否請求自97年12月12日起算之遲延利息？茲論述如
    下：
  (一)系爭「特定疾病手術補償金」之給付有無保險法第54條第2
    項、消費者保護法第11條第2 項規定之適用？
    系爭住院補償保險契約「特定疾病手術補償金」約定條款載
    明「特定疾病手術補償金」之給付，係依據「保險給付表」
    所載「每日住院補償金額」之一百倍計算，有系爭住院補償
    保險重要內容摘要（GHE ）在卷可稽（本院卷一第25頁）。
    而被告交付之保險資料，除系爭住院補償保險重要內容摘要
    （GHE ）列載之保險給付表外，並無其他保險給付表，該保
    險給付表除「核保內容」項下列有「每日住院補償金」之項
    目外，並無關於「每日住院補償金額」之記載，亦有原告所
    提之保險資料附卷足憑（本院卷一第17-30 頁）。被告交付
    之保險資料所附保險給付表既無關於「每日住院補償金額」
    之記載，其「特定疾病手術補償金」約定條款所謂之「保險
    給付表」所載之「每日住院補償金額」為何即有不明，於計
    算「特定疾病手術補償金」時，自有探求當事人真意予以解
    釋之必要，如有疑義，並應依保險法第54條第2 項、消費者
    保護法第11條第2 項規定為有利於被保險人即原告之解釋，
    被告抗辯系爭住院補償保險契約不生定義不清或解釋有疑義
    之問題，無保險法第54條第2 項、消費者保護法第11條第2
    項規定之適用等語，尚不足採。
  (二)計算系爭「特定疾病手術補償金」時，應否乘以實際住院日
    數？
    按保險契約之解釋，應探求契約當事人之真意，不得拘泥於
    所用之文字，如有疑義時，以作有利於被保險人之解釋為原
    則。定型化契約如有疑義，應為有利於消費者之解釋。保險
    法第54條第2 項、消費者保護法第11條第2 項定有明文。系
    爭住院補償保險重要內容摘要（GHE ）「特定疾病手術補償
    金」約定條款記載：「本公司（按即被告）將依據『保險給
    付表』所載『每日住院補償金額』之一百倍給付『特定疾病
    手術補償金』」，而該段文字下方即列載「康健人壽團體住
    院補償保險給付表」，有系爭住院補償保險重要內容摘要（
    GHE ）可憑（本院卷一第25頁），由是觀之，「特定疾病手
    術補償金」約定條款所謂之「保險給付表」應指列載於下方
    之「康健人壽團體住院補償保險給付表」。茲因該保險給付
    表並無「每日住院補償金額」之記載，兩造就所謂之「每日
    住院補償金額」是否即為該保險給付表列載之「每日住院補
    償金」一節，互有爭執，存有疑義，按之上開規定，應作有
    利於被保險人即原告之解釋為原則。就此，被告固抗辯「特
    定疾病手術補償金」約定條款所記載者為「每日住院補償金
    額」，非「每日住院補償金」，原告所投保者為「團體住院
    補償保險GHE 保險日額3,000 元」，其「每日住院補償金額
    」為3,000 元等語，並提出康健人壽團體特定疾病手術補償
    金批註條款（樣本）（含記載「每日住院補償金額3,000 元
    整」之保險給付表）為證（本院卷一第47-48 頁）。惟查：
    被告並未將上開康健人壽團體特定疾病手術補償金批註條款
    （樣本）（含記載「每日住院補償金額3,000 元整」之保險
    給付表）交付原告，為被告所是認（本院卷二第12頁）。而
    被告所交付之保險資料，除系爭住院補償保險重要內容摘要
    （GHE ）列載之保險給付表外，並無其他保險給付表，更無
    關於「每日住院補償金額3,000 元整」之記載，被告所謂之
    每日住院補償金額3,000 元實為該保險給付表列載之實際投
    保日額，觀諸原告所提之保險資料亦明（本院卷一第17-30
    頁）。被告交付之保險資料既僅系爭住院補償保險重要內容
    摘要（GHE ）列載之保險給付表，該保險給付表即為原告唯
    一認知之保險給付表，而被告所謂之每日住院補償金3,000
    元實為該保險給付表所列之「實際投保日額」，其訂定之定
    型化條款捨「實際投保日額」之文字，而使用與該保險給付
    表所列「每日住院補償金」（實際投保日額×實際住院天數
    ）意義相近甚或相同之「每日住院補償金額」（按：被告給
    付之「每日住院補償金」金額亦可稱之為「每日住院補償金
    額），致所謂之「每日住院補償金額」為何存有疑義，倘將
    該「每日住院補償金額」解為係住院補償保險重要內容摘要
    （GHE ）列載保險給付表上之「實際投保日額」，或被告未
    交付原告之康健人壽團體特定疾病手術補償金批註條款（樣
    本）所附保險給付表上之「每日住院補償金額」，顯然非被
    保險人即原告所得預期，且因未計算實際住院日數而對被保
    險人即原告有重大之不利益，於此情形，自應為有利於被保
    險人即原告之解釋。亦即系爭「特定疾病手術補償金」約定
    條款所指之「每日住院補償金額」即為住院補償保險重要內
    容摘要（GHE ）保險給付表上之「每日住院補償金」，「特
    定疾病手術補償金」則指「每日住院補償金」之一百倍，該
    保險給付表所列之「每日住院補償金」既係「依實際投保日
    額×實際住院天數」，則「特定疾病手術補償金」應按「實
    際投保日額×實際住院天數×100 倍」計算，被告抗辯原告
    「每日住院補償金額」為3,000 元，其「特定疾病手術補償
    金」為3,000 元之一百倍，毋庸乘以實際住院日數，尚不足
    採。
  (三)原告得請求之「特定疾病手術補償金」為何？
    原告於系爭住院補償保險契約有效期間，經診斷首次罹患原
    發性肝惡性腫瘤、慢性肝炎、肝硬化、B 型病毒肝炎，於97
    年11月21日至97年12月1 日（計11日）住院治療，並於97年
    11月24日接受肝腫瘤切除手術，有診斷證明書附卷可憑（本
    院卷一第31頁），而被保險人即原告得請求之「特定疾病手
    術補償金」應按「實際投保日額×實際住院天數×100 倍」
    計算，復如前述，則原告得請求之「特定疾病手術補償金」
    計330 萬元（3,000 ×11×100 ＝3,300,000 ），扣除被告
    前已給付之30萬元，被告尚應給付原告「特定疾病手術補償
    金」300 萬元（3,300,000 －300,000 ＝3,000,000 ）。
  (四)原告得否請求自97年12月12日起算之遲延利息？
    按保險人應於要保人或被保險人交齊證明文件後，於約定期
    限內給付賠償金額。無約定期限者，應於接到通知後15日內
    給付之。保險人因可歸責於自己之事由致未在前項規定期限
    內為給付者，應給付遲延利息年利1 分。保險法第34條定有
    明文。原告於97年12月10日申請理賠，惟被告就「特定疾病
    手術補償金」超過30萬元之部分拒絕理賠，有理賠通知書附
    卷可憑（本院卷一第32頁），依上開規定，被告應自接到理
    賠申請通知後第16日即97年12月26日起始負遲延責任，則原
    告關於遲延利息之請求，應自97年12月26日起算，原告請求
    自97年12月12日起算之遲延利息，於法無據，其超過部分，
    不應准許。
  (五)綜上，關於系爭「特定疾病手術補償金」之給付應為有利於
    原告之解釋，其約定條款所指之「每日住院補償金額」應解
    為係系爭住院補償保險重要內容摘要（GHE ）保險給付表列
    載之「每日住院補償金」，其「特定疾病手術補償金」應按
    「實際投保日額×實際住院天數×100 倍」計算，則原告所
    得請求之「特定疾病手術補償金」計330 萬元，扣除被告前
    已給付之30萬元，被告尚應給付300 萬元，原告依保險契約
    之法律關係，請求被告給付「特定疾病手術補償金」300 萬
    元，及自97年12月26日起算按年息10% 計算之遲延利息，洵
    屬正當，應予准許，逾此範圍遲延利息之請求，核非有據，
    不應准許。
六、從而，原告依保險契約之法律關係，請求被告給付300 萬元
    ，及自97年12月26日起至清償日止，按年息10% 計算之利息
    ，為有理由，應予准許。逾此部分之請求，為無理由，應予
    駁回。
七、兩造均陳明願供擔保，聲請宣告假執行及免為假執行，就原
    告勝訴部分，經核均無不合，爰分別酌定相當擔保金額，予
    以准許。至原告敗訴部分，假執行之聲請，失所附麗，應併
    予駁回。
八、本件事證已臻明確，兩造其餘攻擊防禦方法及所提證據，核
    與本件判決結果不生影響，爰不另一一論述，併予敘明。
九、結論：本件原告之訴為一部有理由，一部無理由，依民事訴
    訟法第79條、第390 條第2 項、第392 條第2 項，判決如主
    文。
中    華    民    國    99    年    3     月    30    日
                  民事第二庭    法  官  陳秀貞
以上正本係照原本作成
如對本判決上訴，須於判決送達後20日內向本院提出上訴狀。
中    華    民    國    99    年    3     月    30    日
                                書記官  劉碧輝

司法院資訊處製作；財團法人民間司法改革基金會備份。
